臺灣臺東地方法院民事判決
109年度原訴字第30號
原      告  何蔡玉江
訴訟代理人  吳漢成律師(法律扶助律師)
被      告  何王玲芝
上列當事人間請求撤銷贈與事件，本院於民國110年8月24日言詞
辯論終結，判決如下：
    主  文
原告之訴駁回。
訴訟費用由原告負擔。 
    理  由
壹、程序方面：
    被告經合法通知，未於最後言詞辯論期日到場，核無民事訴
    訟法第386條所列各款情形，爰依原告之聲請，由其一造辯
    論而為判決。
貳、實體方面： 
一、原告主張：緣坐落臺東縣○○里○○段○000地號、同段第119地
    號之土地（下稱系爭土地）與其上同段第307建號即門牌號
    碼臺東縣○○鄉○○000號房屋（下稱系爭房屋，與系爭土地合
    稱系爭不動產）本為原告所有，被告則係原告之子即訴外人
    何冠緯（原名何代隆）之配偶。因原告老邁，而兒子何冠緯
    因罹肝病，希望由被告負起對原告及何冠緯之扶養義務，遂
    與被告協議將系爭土地贈與被告，而系爭房屋早在民國59年
    間即由原告出資興建，但因占用鄰地遲未辦理第一次登記，
    亦一併贈與被告並由被告向地政機關申辦第一次所有權登記
    。嗣原告自108年8月起因子宮肌瘤與子宮陰道脫垂陸續住院
    ，迄109年5月7日進行手術治療止，在此之前尚有何冠緯可
    以照顧扶養，誤以為何冠緯與被告二人夫妻間互相協議全由
    何冠緯照顧扶養原告，原告雖一直未能看到被告，然兒子何
    冠緯僅稱被告前往北部照顧兒子，故原告不疑有他，迄至10
    9年10月間，何冠緯因肝硬化嚴重已無法照顧扶養原告，才
    將被告早在108年間離家出走之事告知原告，原告方知被告
    離家而不盡照顧扶養原告之義務，然原告於95年間贈與系爭
    不動產予被告，乃希望被告能負起照顧扶養原告之義務，其
    既離家出走，顯無意扶養原告，原告自得依民法第412條第1
    項、第416條第1項規定撤銷贈與系爭不動產予被告之契約，
    是贈與撤銷後，被告受有系爭不動產自屬不當得利，原告得
    依民法第419條第2項規定請求被告返還系爭不動產，爰以本
    起訴狀之送達做為撤銷贈與之意思表示，依民法第412條第1
    項、第416條第1項、第419條第2項規定提起本件訴訟，並聲
    明：㈠被告與原告就系爭不動產於95年7月27日所為以「贈與
    」為登記原因之無償贈與行為，應予撤銷。㈡被告應將系爭
    不動產回復登記為原告名下。
二、被告未於言詞辯論期日到場，亦未提出書狀做任何聲明或陳
    述。 　　
三、以下事實有下列證據可證，堪予認定：
（一）系爭土地原為原告所有，原告於95年7月27日以贈與為登
      記原因，原因發生日期95年6月23日，自原告名下移轉所
      有權登記至被告下；而系爭房屋原稅籍義務人為原告，於
      95年7月6日以贈與為原因（原因發生日期95年6月23日）
      ，申報移轉予被告，被告並於95年10月11日為建物第1次
      登記為系爭房屋之所有權人。被告於95年間登記為系爭不
      動產所有權人後，於同年12月將系爭不動產共同設定第一
      順位抵押權予臺東縣太麻里地區農會，擔保債權金額120
      萬元，債務人為被告、何冠緯，該債務已清償完畢；又於
      108年1月間設定第二順位最高限額抵押權予裕融企業股份
      有限公司，擔保債權金額72萬元，債務人為被告等情，有
      系爭土地登記謄本、地籍異動索引、土地登記申請書暨檢
      附之移轉契約書等資料（以上見院卷第10至13頁、第37至
      40頁、第41至53頁）、系爭房屋建物登記謄本、臺東縣稅
      務局函暨檢附之房屋稅籍、契稅申報書（以上見院卷第14
      至15頁、第28至33頁）、太麻里地區農會回函（見院卷第
      74頁）等件在卷可稽。
（二）被告係原告之媳，於85年間與原告之子何冠緯結婚，與何
      冠緯育有3名兒子。何冠緯於108年3月22日至警局通報對
      被告為失蹤協尋，表明被告在自宅因夫妻爭吵而於108年3
      月2日負氣離家；警局受理後，迄今尚未撤尋。何冠緯另
      對被告及兩人之長子提出遺棄告訴，經檢察官為不起訴處
      分等情，有戶籍謄本資料（見院卷第18至19頁）、臺東縣
      警察局大武分局函文暨檢附之失蹤人口系統資料報表1份
      （見院卷第71至72頁）、臺灣臺東地方檢察署109年度偵
      字第3515號、3522號不起訴處分書(見院卷第68至69頁）
      可查。
四、得心證之理由　
　　本件主要爭點為：原告主張依民法第412條第1項、第416條
    第1項第2款規定，對被告撤銷系爭不動產之贈與契約，是否
    有理由？若有理由，則原告於撤銷上開贈與契約後，依民法
    第419條第2項規定請求被告將系爭不動產回復登記至原告名
    下，是否有理由？茲分述如下：
（一）原告主張依民法第412條第1項規定對被告撤銷系爭不動產
      之贈與契約，是否有理由？
　１、按贈與附有負擔者，如贈與人已為給付而受贈人不履行其
      負擔時，贈與人得請求受贈人履行其負擔，或撤銷贈與，
      民法第412條第1項定有明文。又按當事人主張有利於己之
      事實者，就其事實有舉證之責任，民事訴訟法第277條本
      文復予明定。準此，贈與人主張贈與附有負擔，贈與人因
      受贈人不履行負擔而得撤銷贈與者，應就贈與附有負擔之
      有利於己之事實，盡舉證之責任。
　２、本件原告就其主張將系爭不動產贈與被告，係附有被告應
      扶養照顧原告及何冠緯之約款，屬附負擔之贈與乙節，並
      未提出相關事證以實其說，尚難逕予採信，參以證人何冠
      緯到庭具結證稱：「（問：為何原告會把系爭土地及建物
      贈與被告而非其他兄弟？）本來要贈與給我，系爭土地是
      原保地，我父親是外省人，我沒有改母姓而沒有原住民身
      分，才登記給被告，是暫時登記給被告，被告才有原住民
      身分。」、「（問：是否清楚原告為何要撤銷贈與？）本
      來是等我取得原住民身分以後再把土地和建物登記回給我
      ，但沒想到被告離家，所以原告很緊張，我目前仍未取得
      原住民身分。」等語（見院卷第63頁）明確，核其乃原告
      之子，又曾對被告提出遺棄告訴，應無設詞偏袒被告之虞
      ，加以上開設定第1、2順位抵押權何冠緯均知悉，被告並
      與何冠緯共同列為第1順位抵押權債務人；而第2順位抵押
      權乃為擔保何冠緯買新車之汽車貸款款項，由被告名義購
      買汽車並為債務人，然實際由何冠緯占有使用嗣並轉賣他
      人等情，據證人何冠緯證述甚詳（見院卷第60至63頁），
      可見關於系爭不動產之抵押權設定等處分，似均由何冠緯
      居於主導，核與其前揭證述系爭不動產贈與登記被告名下
      之原因相互吻合，是何冠緯之證詞應屬真實可信。則依其
      證言內容，本件贈與顯係基於其他原因，亦未見有何附負
      擔之約定，並非如原告所主張係負有扶養照顧之附負擔贈
      與。綜上，本件原告既未能證明系爭贈與契約附有負擔，
      則被告有無履行該負擔，自亦無庸審酌。是原告主張依第
      412條第1項撤銷贈與，洵屬無據。
（二）原告主張依民法第416條第1項第2款規定對被告撤銷系爭
      不動產之贈與契約，是否有理由？
  １、按受贈人對於贈與人，有扶養義務而不履行者，贈與人得
      撤銷其贈與，民法第416條第1項第2款定有明文。又按直
      系血親相互間、夫妻之一方與他方之父母同居者相互間互
      負扶養義務；負扶養義務者有數人時，直系血親卑親屬屬
      第一順位、子媳屬第六順位履行扶養義務之人，民法第11
      14條第2款、第1115條第1項定有明文。又受扶養權利者，
      以不能維持生活而無謀生能力者為限，民法第1117條第1
      項亦定有明文。
　２、承上，姑不論民法第416條第1項第2款所謂「扶養義務」，
      除法定扶養義務外，是否包括約定扶養義務在內，本件原
      告就系爭不動產所為之贈與，未能舉證證明有與被告約定
      附有扶養原告之負擔乙節，已如上述，故自不須審究被告
      是否有未履行對原告約定扶養義務之情。且查被告為原告
      之子媳，原告尚有包括何冠緯在內之7名子女，此據證人
      何冠緯證述在卷（見院卷第62頁），且目前原告由其7名
      子女分攤照顧，何冠緯與原告同住，原告經濟由其他子女
      分攤乙節，亦據原告自承在卷（見院卷第91頁），則依民
      法第1114條第1款、第1115條第1第1款等規定，原告之7名
      子女係負法定扶養義務人，目前原告由其子女履行扶養義
      務中，難認有不能維持生活之情事，且是否無謀生能力之
      情事，亦未舉證以實其說，參照上開說明，被告僅係負有
      法定第六順位扶養義務之人，且尚難認原告符合受扶養權
      利之要件，是無從認被告對原告負有法定之扶養義務，原
      告基於被告對其有法定扶養義務而不履行為由，依民法第
      416條第1項第2款之規定撤銷系爭不動產之贈與契約，與
      構成要件不符，洵非正當。
　３、退步言，縱認被告對原告負有法定扶養義務，然按民法第4
      16條第1項之撤銷權，自贈與人知有撤銷原因之時起，1年
      內不行使而消滅，民法第416條第2項定有明文。本件被告
      於108年3月2日離家出走、同年3月22日何冠緯報案失蹤協
      尋業如前述。原告雖主張何冠緯隱瞞事實謊稱被告是到外
      地照顧小孩，迄至109年10月才經何冠緯如實告知，才知
      悉被告離家出走及報案失蹤協尋乙事，惟質之其主張顯與
      證人何冠緯之結證：原告很早就知道伊聯絡不上原告了，
      在伊到金崙派出所報協尋時，原告就知道了，原告於108
      年8月住院期間，伊有將完全找不到被告的事告知原告，
      伊並未向原告說被告是在北部照顧小孩等語（見院卷第63
      至64頁）顯有出入，且審酌原告自100年左右即與被告及
      何冠緯同住，此據其自承在卷（見院卷第90頁），則既同
      住，其對被告自108年3月2日後即未再返家、何冠緯有報
      失蹤協尋乙節，當下有所詢問知悉應較符常情，從而應認
      證人何冠緯之證詞較為真實可信，原告前揭主張恐難採信
      。則依證人何冠緯所述，原告於108年3月22日報案失蹤協
      尋時即已知悉被告離家，至遲於108年8月經何冠緯告知完
      全找不到被告時，即應知悉有撤銷原因，然其未於1年間
      行使撤銷權，遲至109年11月2日始具狀向本院提起本件訴
      訟，並以訴狀之送達被告同時為撤銷之意思表示，此有民
      事起訴狀上本院之收文章（見院卷第6至8頁）可證，已逾
      民法第416條第2項所定1年期間，亦不得主張撤銷。
　４、綜上，原告主張依民法第416條第1項第2款規定對被告撤銷
      系爭不動產之贈與契約，亦無理由。
五、綜上所述，原告聲明請求依民法第412條第1項、第416條第1
    項第2款規定對被告撤銷系爭不動產之贈與契約，均無理由
    ，從而其主張撤銷贈與後，依據民法第419條第2項規定請求
    被告將系爭不動產回復登記至原告名下，亦無理由，均應予
    以駁回。
六、本件事證已臻明確，兩造其餘主張、陳述及所提證據，經本
    院審酌後，認與本件判斷結果無影響，爰毋庸再予一一審酌
    ，附此敘明。
七、訴訟費用負擔之依據：民事訴訟法第78條。
中　　華　　民　　國　　110 　年　　9 　　月　　27　　日
                  民事第一庭  法  官  王麗芳
以上正本係照原本作成。
如對本判決上訴，應於判決送達後20日內向本院提出上訴狀，若
委任律師提起上訴者，應一併繳納上訴審裁判費，否則本院得不
命補正逕行駁回上訴。
中　　華　　民　　國　　110 　年　　9 　　月　　28　　日
　　　　　　　　　            書記官  張耕華